【裁判字號】    91,訴,3370
【裁判日期】    921006
【裁判案由】    排除侵權
【裁判全文】
臺灣高雄地方法院民事判決                      九十一年度訴字第三三七○號
    原      告  當代五合院大廈管理委員會
    法定代理人  乙○○
    原      告  甲○○
    訴訟代理人  田平安  律師
    複  代理人  柯淵波  律師
    被      告  佛泰建設股份有限公司
                            設.
    法定代理人  陳慶祥      住.
    訴訟代理人  王進佳  律師
                謝仲瑜  律師
右當事人間排除侵權事件，經本院於民國九十二年十月三日言詞辯論終結，本院判決
如左：
    主      文
原告之訴及假執行之聲請均駁回。
訴訟費用由原告負擔。
    事      實
甲、原告方面：
  一、聲明：
    (一)被告應將座落高雄市○○區○○路六二七號，建號三民區○○段三六七三號，
      如複丈成果圖所示Ａ部分面積一三六‧二三平方公尺，Ｂ部分面積七六‧六六
      平方公尺，Ｃ部分面積八五‧二七平方公尺返還原告及其他共有人全體。
    (二)被告應將座落高雄市○○區○○路六二七號，建號三民區○○段三六七三號，
      如複丈成果圖所示Ｅ部分面積一三‧二八平方公尺之樓梯拆除，返還原告及其
      他共有人全體。
    (三)訴訟費用由被告負擔。
    (四)原告願供擔保請准宣告假執行。
  二、陳述：
    (一)按區分所有物包含「專有部分」及「共有部分」，而共有部分又包含(1)區分所
      有建築物專有部分以外之其他部分，此即公寓大廈管理條例第三條第四款所指
      公寓大廈專有部分以外之其他部分，例如建築物之基礎、樑柱、承重牆壁及樓
      板構造、外牆、樓頂。(2)不屬於專有部分之建築物附屬物，此即為公寓大廈管
      理條例第三條第四款所指不屬專有之附屬建築物，例如防空避難室、屋頂突出
      物、游泳池、蓄水池、水箱、化糞池、電汽室、機械室、空調室、幫浦室、配
      電室、受電室、電梯機房等。(3)區分所有人約定共有使用之專有部分與附屬物
      ，例如區分所有人將專有部分約定作為集會室、管理室、停車場供共同使用。
      而其中(1)、(2)為當然共有部分，又稱法定共用部分，各區分所有人不得以合意
      將之變更或轉換為專有部分，至約定共用部分，既為因區分所有人之意思而成
      立，自得因區分所有人之共同約定而廢止，還原為專有部分。
    (二)又依公寓大廈管理條例第八條第一項規定，公寓大廈周圍上下、外牆面、樓頂
      平台及防空避難室，非依法令規定並經區分所有人會議之決議，不得有變更構
      造、顏色、使用目的、設置廣告或其他類似之行為。是大廈區分所有建築物之
      地下室「防空避難室」、「電汽室」、「配電室」、「機械室」、「空調室」
      均屬法定共有部分，且需依設置目的及通常使用方式為之，不得變更使用目的
      ，尤不可擅自欲供經營商店使用。
    (三)次按，住戶對於共用部分之使用應依其設置之目的及通常使用之方法為之，如
      違反其設置之目的及其通常之使用方法時，依公寓大廈管理條例第九條第四項
      之規定，管理負責人或管理委員會應予制止，不從制止時，管理負責人或管理
      委員會得訴請法院為必要之處理。而所謂必要之處置，例如請求交還，或將設
      置工作物訴請拆除，將共用部分交還。查複丈成果圖Ａ、Ｂ、Ｃ、Ｅ部分，屬
      於建號三六三號、門牌號碼高雄市○○路六二七號等「公共設施」之範圍內，
      其中Ａ、Ｂ、Ｅ部分屬於「機械室（公共設施）」，Ｃ部分屬於「空調室」，
      依公寓大廈管理條例第七條第四款規定，公用部分之「機械室」、「空調室」
      不得作為供地下商場使用之使用權約定，而被告占用前開Ａ、Ｂ、Ｃ、Ｅ部分
      欲作地下商場使用，已經被告法定代理人陳慶祥於刑事案件中自陳，另經鈞院
      至現場勘驗結果，亦可見現場有多處隔間，益徵被告有欲將前開部分做為地下
      商場使用之情；又依民國八十四年六月三十日生效之公寓大廈管理條例，專用
      權之取得應依該條例第三十一條第五款之規定，即應經區分所有權人會議之特
      別決議，本件大廈既係於八十八年七月二十一日建築完成取得使用執照，則對
      於專有權之取得，自應符合該條例第三十一條第五款所為之規定，然依原告當
      代五合院大廈於九十一年區分所有權人會議，亦決議認為被告侵害區分所有權
      人共同權益，是原告辯稱其有約定專用權云云，自有未合。退步言，縱依被告
      所辯，前開Ａ、Ｂ、Ｃ、Ｅ部分自始即約定供地下一樓Ａ店鋪使用之專用權，
      惟其既違反法令使用限制之規定，其約定亦屬無效。
    (四)因之，被告未得區分所有權人全體同意，擅將大廈共用部分之「機械室」、「
      空調室」即如複丈成果圖所示Ａ、Ｂ、Ｃ部分予以占有欲經營地下商場使用，
      對於如複丈成果圖所示Ｅ部分擅自設置樓梯專供自己欲作地下商場使用，均屬
      違法，經原告當代五合院大廈管理委員會以存證信函通知制止不從，爰依公寓
      大廈管理條例第九條第四項規定，請求法院判令被告將上開Ａ、Ｂ、Ｃ部分返
      還，及請求被告將Ｅ部分樓梯拆除後返還原告當代五合院大廈管理委員會，而
      原告甲○○為區分所有權人，亦得依民法第七百六十七條、第八百二十一條為
      上述請求。
  三、證據：提出地下一樓平面圖三件、高雄市政府工務局（八八）高市工建築使字
      第００八八九號使用執照、高雄市工務局使用執照樓層附表、建物所有權狀、
      預定建物買賣合約書、當代五合院大樓九十一年度區分所有權會議紀錄、九十
      一年度自字第四六九號刑事答辯狀影本各一件、土地所有權狀、建物登記謄本
      、存證信函各二件為證（以上均為影本）。
乙、被告方面：
  一、聲明：
    (一)原告之訴駁回。
    (二)如受敗訴判決，願供擔保免予假執行。
    (三)訴訟費用由原告負擔。
  二、陳述：
    (一)被告亦為當代五合院大廈之區分所有權人之一，依公寓大廈管理條例第七條之
      規定，除專有部分以外之共用部分，並非不得約定為專用，而被告公司在與原
      告等之買賣契約第六條(2)之二部分約定：「依照主管建築機關核准之圖樣，除
      附帶出售之地下室外，其餘地下室未持分出售部分，其所有權或使用權均歸屬
      乙方所有。」，並於合約附圖地下一樓平面圖中，明白註記系爭部分空調室及
      機械室係地下一樓Ａ戶私人所有，亦即就系爭部分已明白約定屬被告公司專用
      ，因之被告公司並非無權占有；且本件自始即係將系爭部分設計為供地下一層
      Ａ店鋪使用，大樓本身所屬需要使用之共用空間皆另外設計於其他空間，目前
      亦皆運作正成，原告請求返還之系爭部分，目前亦在閒置中，並未有任何設計
      或有人使用，亦無作為商場使用之情形，是原告請求被告返還系爭部分，實無
      理由。
    (二)另就原告請求拆除之樓梯部分，被告公司均係按圖施工，並無變更設計之情事
      ，是原告請求拆除樓梯亦屬無由。
    理      由
甲、程序方面：
一、按被告於訴之變更或追加無異議，而為本案之言詞辯論者，視為同意變更或追加
    ；民事訴訟法第二百五十五條第二項定有明文。本件原告原起訴請求被告應將座
    落高雄市○○區○○路六二七號、建號三民區○○段三六七三號地下一層公共設
    施附圖Ａ、Ｂ、Ｃ部分，面積四九八‧八五平方公尺內之圍牆、設備拆除，將該
    公共設施交還原告及其他全體共有人等情，有起訴狀一份在卷可稽，嗣於九十二
    年八月十九日以書狀變更訴之聲明為(一)被告應將座落高雄市○○區○○路六二七
    號，建號三民區○○段三六七三號，如複丈成果圖所示Ａ部分面積一三六‧二三
    平方公尺，Ｂ部分面積七六‧六六平方公尺，Ｃ部分面積八五‧二七平方公尺返
    還原告及其他共有人全體。(二)被告應將座落高雄市○○區○○路六二七號，建號
    三民區○○段三六七三號，如複丈成果圖所示Ｅ部分面積一三‧二八平方公尺之
    樓梯拆除，返還原告及其他共有人全體，有九十二年八月十九日民事準備書（二
    ）狀一份在卷可憑。核原告前後兩訴之訴之聲明有所不同，顯屬訴之變更無訛。
    而前開民事準備書（二）狀經於九十二年八月十九日合法送達予被告後，被告並
    未提出異議，且就本案為言詞辯論，揆諸前開法條說明，本件原告訴之變更，於
    法有據，應予准許，先此敘明。
二、又原告當代五合院大廈管理委員會於起訴時，原法定代理人為甲○○，嗣於本院
    審理中變更法定代理人為乙○○，被告於原告起訴時，原法定代理人為丙○○○
    ，嗣於本院審理中變更法定代理人為陳慶祥，原告具狀聲明承受訴訟，並提出高
    雄市三民區公所九十一年十一月七日高市三民區字第０九一００一六九一四號函
    、佛泰建設股份有限公司變更登記表各一件附卷為證，核無不合，應予准許，合
    先敘明。
乙、實體方面：
一、原告起訴主張：座落高雄市○○區○○路六二七號，建號三民區○○段三六七三
    號，如複丈成果圖所示Ａ部分面積一三六‧二三平方公尺、Ｂ部分面積七六‧六
    六平方公尺、Ｃ部分面積八五‧二七平方公尺及如複丈成果圖所示Ｅ部分面積一
    三‧二八平方公尺（下稱系爭部分）均為門牌號碼高雄市○○區○○路六二七號
    之公共設施，屬當代五合院大廈全體區分所有權人共有，其中Ａ、Ｂ、Ｅ部分屬
    於機械室，Ｃ部分屬於空調室，依法不得約定作為地下商場使用，且本件大廈係
    於八十八年七月二十一日取得使用執照，自應適用公寓大廈管理條例之相關規定
    ，對於約定專用需經區分所有權人會議之決議始可，是系爭部分既未經區分所有
    權人會議決議為供被告專用，被告主張其有專用權自屬無據，況縱認被告之辯解
    屬實，系爭部分自始約定為供地下一層Ａ店鋪使用，亦違反法令使用之限制，其
    約定自屬無效，被告欲將系爭部分做為地下商場使用，經原告當代五合院大廈管
    理委員會發函制止無效，原告自得依公寓大廈管理條例第九條第四項及民法第七
    百六十七條、第八百二十一條提起本件訴訟等情。
二、被告則以：被告亦為當代五合院大廈之區分所有權人之一，系爭部分已經被告與
    各買受人於買賣契約中約定屬被告專用，其約定自屬有效，被告當為有權占有，
    且系爭部分目前仍在閒置中，並無作為地下商場使用之情形，樓梯部分亦係按圖
    施工，並無違反使用限制之情事，是原告之請求顯屬無由等語置辯。
三、本件原告主張座落高雄市○○區○○路六二七號，建號三民區○○段三六七三號
    ，如複丈成果圖所示Ａ部分面積一三六‧二三平方公尺、Ｂ部分面積七六‧六六
    平方公尺、Ｃ部分面積八五‧二七平方公尺及如複丈成果圖所示Ｅ部分面積一三
    ‧二八平方公尺係屬當代五合院大廈所有區分所有權人共有之公共設施，並按應
    有部分登記為原告甲○○及其他共有人分別共有，依原地下一樓平面圖設計，系
    爭部分係供作機械室及空調室使用，且被告於如複丈成果圖如示Ｅ部分設置有樓
    梯間一座之事實，為兩造所不爭執，並有地下一樓平面圖三件、建物登記謄本、
    高雄市政府工務局（八八）高市工建築使字第００八八九號使用執照、高雄市工
    務局使用執照樓層附表各一件為證，復經本院會同地政機關至現場勘驗屬實，有
    勘驗筆錄及高雄市政府地政處三民地政事務所九十二年八月六日高市地民二字第
    ０九二０００八五二七號函附之複丈成果圖五份在卷可憑，是原告此部分之主張
    自堪信為真實。另被告亦為當代五合院大廈之區分所有權人之一，為兩造所不爭
    執，並有建物登記謄本一件在卷可憑，自亦堪信為真實。又原告另主張被告係無
    權占有系爭部分，且欲將系爭部分供作地下商場使用，違反其設置目的及使用方
    法等事實，則為被告所否認，並以前開情詞置辯，茲兩造所爭執者，乃(一)被告就
    系爭部分是否享有約定專用權？(二)被告是否有於系爭部分設置地下商場而違反使
    用執照所載用途及規約之約定？(三)被告於如複丈成果圖所示Ｅ部分設置樓梯間是
    否有違使用執照所載用途及規約之約定？爰分敘如下：
  (一)被告就系爭部分是否享有約定專用權？
    按契約固須當事人互相表示意思一致始能成立，但所謂互相表示意思一致，不限
    於當事人直接為之，其經第三人為媒介而將當事人互為之意思表示從中傳達而獲
    致意思表示一致者，仍不得謂契約未成立。公寓大廈之買賣，建商與各承購戶分
    別約定，該公寓大廈之共用部分或其基地之空地由特定共有人使用者，除別有規
    定外，應認共有人間已合意成立分管契約。又倘共有人已按分管契約占有共有物
    之特定部分，他共有人嗣後將其應有部分讓與第三人，除有特別情事外，其受讓
    人對於分管契約之存在，通常即有可得而知之情形，而應受分管契約之拘束，最
    高法院九十一年度台上字第二四七七號裁判可資參照。查，依本件被告即建商與
    各承購戶所簽訂之預定建物買賣合約書第六條(2)2.約定：「依照主管建築機關核
    准之圖樣，除附帶出售之地下室外，其餘地下室未持分出售部分其所有權或使用
    權均歸屬乙方（即被告）所有。」，有預定建物買賣合約書一件在卷可憑，而系
    爭部分即屬地下室未持分出售之部分，亦為兩造所不爭執，可見就當代五合院公
    寓大廈之買賣，被告與各承購戶已於買賣契約中明文約定系爭部分由被告使用，
    應認共有人間已合意成立分管契約，由被告取得系爭部分之專用權；而被告與承
    購戶所為之前揭約定，僅約定由被告取得系爭部分之專用權，並未同時約定被告
    可將屬公共設施之系爭部分做為地下商場使用，自無原告所陳其約定違反公寓大
    廈管理條例、區域計畫法、都市計畫法及建築法令而無效之情形。因之，被告辯
    稱其就系爭部分享有專用權，並非無權占用之詞，自屬可採。原告主張被告係無
    權占有系爭部分之事實，尚屬無據。
  (二)被告是否有於系爭部分設置地下商場而違反使用執照所載用途及規約之約定？
    原告主張被告欲於系爭部分設置地下商場之事實，業為被告所否認，且經本院至
    現場勘驗結果，現場雖有多處隔間，但目前工程尚未完成，仍在閒置中，有勘驗
    筆錄在卷可憑，足認系爭部分目前確未做為地下商場使用，是被告辯稱其未將系
    爭部分作為地下商場使用之詞，應堪採信。
  (三)被告於如複丈成果圖所示Ｅ部分設置樓梯間是否有違使用執照所載用途及規約之
    約定？
    按住戶應依使用執照所載用途及規約使用專有部分、約定專用部分，不得擅自變
    更；住戶違反前項規定，管理負責人或管理委員會應予制止，並報請直轄市、縣
    （市）主管機關處理，並要求其回復原狀；公寓大廈管理條例第十五條定有明文
    。查，原告主張如複丈成果圖所示Ａ、Ｅ部分均經設計為機械室，且並未於原設
    計圖中如複丈成果圖所示Ｅ部分設置樓梯間之事實，業據其提出地下一樓平面圖
    三件、高雄市政府工務局（八八）高市工建築使字第００八八九號使用執照、高
    雄市工務局使用執照樓層附表各一件為證，被告雖辯稱如複丈成果圖所示Ｅ部分
    之樓梯間係依圖施工，然被告並未提出其所謂繪製有該樓梯間之地下一樓平面圖
    以供本院參酌，且依原告所提出之當代五合院公寓大廈地下一樓平面圖三件，亦
    顯示如複丈成果圖所示Ａ、Ｅ部分確均經劃為機械室，別無樓梯間之設計，是原
    告此部分之主張，應堪信為真實。惟被告雖於如複丈成果圖所示Ｅ部分增設原設
    計圖所無之樓梯間，然依原設計圖之設計，如複丈成果圖所示Ｅ部分係做為機械
    室使用，依使用執照所載，高雄市○○區○○路九巷七號等之集合住宅即當代五
    合院公寓大廈地下一層之用途，除其中四八七‧０一平方公尺為店鋪外，其餘均
    為防空避難室兼停車空間，有高雄市政府工務局（八八）高市工建築使字第００
    八八九號使用執照、高雄市工務局使用執照樓層附表各一件為證，是被告於如複
    丈成果圖所示Ｅ部分增建樓梯間之行為，其目的既僅係在供通行之用，雖為原設
    計圖所無，然尚難謂與使用執照所載之用途有違，是原告主張被告於如複丈成果
    圖所示Ｅ部分設置樓梯間有違使用執照所載用途及規約之約定之事實，亦無可採
    。
  (四)從而，系爭部分既經被告與各承購戶約定由被告使用，應認共有人間已合意成立
    分管契約，由被告取得系爭部分之專用權，則被告辯稱其係有權占有之詞，應屬
    可信；且系爭部分目前仍在閒置中，已如前述，是原告主張被告有將系爭部分做
    為地下商場使用之情，自無可採；因之，原告以被告違反共用部分之設置目的及
    使用方法，請求被告返還如複丈成果圖所示Ａ、Ｂ、Ｃ部分，即屬無據。而系爭
    部分既經約定為被告專用，則被告關於公寓大廈專用部分即系爭部分之使用，自
    應依照公寓大廈管理法第十五條之規定，亦即不得擅自變更使用執照所載之用途
    及規約之約定，因之，被告雖於如複丈成果圖所示Ｅ部分增設原設計圖所無之樓
    梯間，惟其目的既僅在供通行之用，尚與使用執照所載之用途無違，是被告就如
    複丈成果圖所示Ｅ部分之使用方法，應屬合法，原告起訴請求被告拆除如複丈成
    果圖所示Ｅ部分之樓梯並返還原告及其他共有人，亦屬無據。
四、綜上所述，本件被告既屬有權占有，其就專用部分之使用，亦無原告所主張違反
    公寓大廈管理條例規範之情形，則原告依公寓大廈管理條例第九條第四項及民法
    第七百六十七條、第八百二十一條之規定，提起本訴請求被告應將座落高雄市○
    ○區○○路六二七號，建號三民區○○段三六七三號，如複丈成果圖所示Ａ部分
    面積一三六‧二三平方公尺，Ｂ部分面積七六‧六六平方公尺，Ｃ部分面積八五
    ‧二七平方公尺返還原告及其他共有人全體，及應將座落高雄市○○區○○路六
    二七號，建號三民區○○段三六七三號，如複丈成果圖所示Ｅ部分面積一三‧二
    八平方公尺之樓梯拆除，返還原告及其他共有人全體，即無理由，應予駁回。
五、本件原告之訴既經駁回，其假執行之聲請，亦失所依附，應併予駁回。
六、據上論結：本件原告之訴為無理由，依民事訴訟法第七十八條、第八十五條第一
    項，判決如主文。
中      華      民      國    九十二    年      十      月      六      日
                                  臺灣高雄地方法院民事第二庭
~B法        官  曾淑娟
右為正本係照原本作成。
如不服本判決，應於送達後廿日內，向本院提出上訴狀並表明上訴理由，如於本
判決宣示後送達前提起上訴者，應於判決送達後十日內補提上訴理由書（須附繕本）。
中      華      民      國    九十二    年      十      月      六      日
~B法院書記官  林宜正


司法院資訊處製作；財團法人民間司法改革基金會備份。
